臺灣高等法院刑事判決
110年度上訴字第2656號
上  訴  人  
即  被  告  蘇秋香



選任辯護人  呂立彥律師
上列上訴人即被告因違反毒品危害防制條例等案件，不服臺灣基
隆地方法院109年度訴字第771號，中華民國110年2月9日第一審
判決（起訴案號：臺灣基隆地方檢察署109年度偵字第6119、641
2號；移送併辦案號：同署109年度偵字第7219號），提起上訴，
本院判決如下：
    主  文
原判決關於轉讓禁藥罪暨所定應執行刑部分撤銷。
蘇秋香犯轉讓禁藥罪，處有期徒刑陸月。
其他上訴駁回。
    犯罪事實
一、蘇秋香知悉甲基安非他命係毒品危害防制條例第2條第2項第
    2款規定之第二級毒品，不得持有、販賣，且知悉甲基安非
    他命除係第二級毒品外，復為前行政院衛生署（現改制為衛
    生福利部）明令公告禁止製造、調劑、輸入、輸出、販賣或
    陳列之毒害藥品，而屬禁藥，不得任意轉讓，竟分別為下列
    犯行：
　㈠其明知周淑玲（另由原審法院判處罪刑在案）已與許萬得約
    定在周淑玲位於新北市○○區○○○○路00○0號2樓之住處內，交
    易第二級毒品甲基安非他命（雙方係以行動電話聯繫，其中
    周淑玲持用之行動電話門號為0000000000號；許萬得持用之
    行動電話門號則為0000000000號），然周淑玲有事外出，且
    蘇秋香恰身處周淑玲前開住處，竟與周淑玲共同意圖營利，
    基於販賣第二級毒品之犯意聯絡，以其持用搭配門號000000
    0000號之行動電話與周淑玲聯繫（周淑玲則仍持用門號0000
    000000號行動電話），由其依周淑玲在電話中之指示，於民
    國109年7月10日凌晨零時8分許電話聯絡後未久之某時（起
    訴書及原判決均誤載為同日凌晨零時許），在前開住處內，
    將原放置於廁所衛生紙盒下方之甲基安非他命1包（數量不
    詳，但應屬量微），交付給到場之許萬得，並向許萬得收取
    新臺幣（下同）1,500元之價金，俟周淑玲返回住處後，其
    又將收得之價金轉交周淑玲。
  ㈡其復基於轉讓禁藥甲基安非他命之犯意，於109年8月15日晚
    間9時許（起訴書及原判決均誤載為8時許），在周淑玲前開
    住處內，無償轉讓數量不詳（但應屬量微）之甲基安非他命
    給許萬得施用。
二、嗣因警方對周淑玲上揭行動電話門號實施通訊監察，並於民
    國109年10月20日上午11時許，持原審法院所核發之搜索票
    ，至蘇秋香位於基隆市○○區○○○路000○00號5樓之居處執行搜
    索，當場扣得蘇秋香持用搭配門號0000000000號之行動電話
    1支（含該門號SIM卡1張）等物，始查獲上情。　
三、案經基隆市警察局移送臺灣基隆地方檢察署檢察官偵查起訴
    及移送併辦。
    理  由
壹、證據能力方面
一、按通訊保障及監察法第18條之1第1項為「另案監聽」之明文
    化，其所取得之內容有無證據能力，係採「原則排除、例外
    容許」之立法體例。本條項但書所定「另案監聽」內容得作
    為證據之要件有二，即實質要件係以「重罪列舉原則」（通
    訊保障及監察法第5條第1項所列各款之罪），或非屬重罪但
    「與本案具有關連性之犯罪」（輕罪）者為限，並輔以於發
    現後7日內補行陳報法院審查認可為程序要件。又基於偵查
    作為具浮動性，偵查機關實無從事先預測或控制監聽內容及
    可能擴及之範圍，而相關之通訊內容如未即時擷取，蒐證機
    會恐稍縱即逝。是以另案監聽所附帶取得之證據，其保全尤
    具急迫性，即令有未及時陳報情形，其所得之證據，應容許
    法院於審判時適用刑事訴訟法第158條之4權衡理論判斷有否
    證據能力，並不當然予以排除（最高法院109年度台上字第5
    597號判決意旨參照）。經查，本判決所引用之通訊監察譯
    文（見臺灣基隆地方檢察署109年度偵字第6119號卷〈下稱偵
    卷〉第67、109至110頁），係檢察官以「周淑玲」涉犯毒品
    危害防制條例第4條第2項之販賣第二級毒品罪嫌為由，向原
    審法院聲請核准對其所持用之行動電話實施監聽，經原審法
    院核發通訊監察書後，實施通訊監察而取得，是對於上訴人
    即被告蘇秋香而言，應屬「另案監聽」所取得之證據，且未
    經執行機關報由檢察官陳報法院審查認可，固與通保法第18
    條之1第1項但書之規定不符。惟審以被告所涉販賣第二級毒
    品犯行，既屬通訊保障及監察法第5條第1項規定得受通訊監
    察之罪，執行機關實無利用其他案件合法監聽而附帶監聽被
    告之必要。另參以販賣毒品對社會治安之嚴重影響，從形式
    上觀之，本件執行機關如依同法施行細則第16條之1第2項之
    程序，將通訊監察譯文報由檢察官陳報法院審查，法院尚無
    不予認可之理由，堪認執行機關無故意不報請法院審查之意
    圖。且被告之秘密通訊自由雖有短時間被侵害，惟上開通訊
    內容僅與販賣毒品之不法行為有關，復未涉及被告其他私密
    性談話，情節難謂嚴重。是依刑事訴訟法第158條之4審酌人
    權保障及公共利益之均衡維護結果，足認前開通訊監察譯文
    應具有證據能力。　　
二、次按被告以外之人於審判外之言詞或書面陳述，除法律有規
    定者外，不得作為證據，刑事訴訟法第159條第1項固定有明
    文；惟被告以外之人於審判外之陳述，雖不符同法第159條
    之1至第159條之4之規定，而經當事人於審判程序同意作為
    證據，法院審酌該言詞陳述或書面陳述作成時之情況，認為
    適當者，亦得為證據，同法第159條之5第1項亦定有明文。
    經查，本判決所引用之被告以外之人於審判外之陳述，固均
    屬傳聞證據，惟被告及其辯護人就前揭審判外陳述均表示同
    意具有證據能力（見本院卷第69至70頁）；而檢察官亦表示
    上開證據均有證據能力（同上卷頁）。本院審酌上開證據製
    作時之情況，尚查無違法不當及證明力明顯過低之瑕疵，亦
    認為以之作為證據應屬適當，爰逕依刑事訴訟法第159條之5
    第1項規定，認前揭證據均例外有證據能力。
三、本判決所引用之其餘文書證據及證物，並無證據證明係公務
    員違背法定程序所取得，亦無顯有不可信之情況，且經本院
    於審理期日合法調查，該等證據自得作為本案裁判之資料。
貳、實體方面
一、認定犯罪事實所憑證據及理由　　
  ㈠查甲基安非他命（Methamphetamine）及安非他命（Amphetam
    ine）均屬安非他命類之中樞神經興奮劑，俱為毒品危害防
    制條例第2條第2項第2款所規定之第二級安非他命類毒品，
    且安非他命及甲基安非他命之俗名通常混用，而一般用語之
    習慣，亦未詳加區分安非他命與甲基安非他命。惟安非他命
    在國內取得不易，施用情形較少，目前國內緝獲之白色結晶
    或粉末狀安非他命類毒品，其成分多為甲基安非他命，安非
    他命則較為少見，此經前行政院衛生署管制藥品管理局（現
    改制為衛生福利部食品藥物管理署）以93年11月2日管檢字
    第0930010499號函示在案，然大多數毒品接觸者及一般民眾
    對此二者未予精準區辨，致詞語表達上多習以「安非他命」
    兼稱之，因此本院認被告、證人即共犯周淑玲、證人許萬得
    於警詢、偵訊時所陳稱之「安非他命」，應均係「甲基安非
    他命」之誤，合先敘明。
　㈡上開犯罪事實，業據被告於警詢、偵訊、原審及本院審理時
    均坦承不諱（見偵卷第13至19、144頁、原審卷第46至47、1
    09頁、本院卷第68至69、112頁），核與證人即共犯周淑玲
    於警詢、偵訊及另案法院訊問時、證人許萬得於警詢、偵訊
    中分別證述之情節大致相符（見臺灣基隆地方檢察署109年
    度偵字第7219號卷第15、105頁、偵卷第67至71、134至135
    頁、原審卷第92、96頁），復有原審法院搜索票、基隆市警
    察局搜索扣押筆錄、扣案物品目錄表、原審法院通訊監察書
    暨電話附表、通訊監察譯文、扣案物品採證照片、電話紀錄
    表等件在卷可稽（見偵卷第35至41、67、81至83、109至110
    頁、原審卷第61、83頁），並有被告之前開行動電話扣案可
    資佐證。　
　㈢販賣毒品係違法行為，非可公然為之，且毒品可任意分裝、
    增減份量、調整純度，其價格並隨時依交易雙方之關係、資
    力、需求量、對行情之認知、來源是否充裕、查緝是否嚴緊
    、購買者被查獲時供出來源之風險評估等因素而變動，既無
    公定價格，亦無法一概而論；因而販賣之利得，除經坦承犯
    行，或帳冊價量均臻明確外，委難察得實情。然衡以毒品價
    格昂貴且不易取得，其販賣行為涉及重罪，並為治安機關所
    嚴加查緝，若販賣毒品之人無利可圖，應無冒著被查獲之風
    險而平白攜帶毒品往返送交他人、自曝於險之理，故販賣毒
    品之人有從中賺取價差或量差而牟利之意圖及事實，應屬合
    理認定（最高法院107年度台上字第140號判決意旨參照）。
    審以周淑玲與許萬得彼此並無特殊之情誼，此經渠等供述在
    卷，則周淑玲若無藉以牟利之情，自無單為因應許萬得之毒
    品需求，即冒險指示被告交付甲基安非他命給許萬得，而與
    許萬得進行毒品交易之必要，故周淑玲指示被告販賣甲基安
    非他命給許萬得，同時向許萬得收取1,500元，顯見雙方即
    有交易之對價關係，而本案復查無其他事證足認周淑玲並未
    藉此牟利，故其確有營利意圖，應屬灼然明甚。
　㈣按關於正犯、從犯之區別，係以其主觀之犯意及客觀之犯行
    為標準，凡以自己犯罪之意思而參與犯罪，無論其所參與者
    是否犯罪構成要件之行為，皆為正犯。其以幫助他人犯罪之
    意思而參與犯罪構成要件之行為，亦為正犯；必以幫助他人
    犯罪之意思而參與犯罪，其所參與者又為犯罪構成要件以外
    之行為，始為從犯。而聯絡毒品買賣、交付毒品、收取毒品
    買賣價金等行為，均屬販賣毒品罪構成要件事實之部分行為
    ，苟有參與其事，即係分擔實行犯罪行為，自應負共同販賣
    毒品罪責（最高法院110年度台上字第3826號判決意旨參照
    ）。經查，依前開事證及說明，足認被告明知周淑玲與許萬
    得約定交易甲基安非他命，卻仍依周淑玲之指示，在周淑玲
    上址住處，將甲基安非他命1包交付許萬得，並向許萬得收
    取1,500元之價金，顯已參與販賣第二級毒品罪之構成要件
    行為，自應與具營利意圖之周淑玲成立共同正犯，而非僅止
    於販賣第二級毒品罪之幫助犯，其理至為明瞭。
  ㈤綜上所述，足徵被告任意性之自白核與事實相符，自堪採信
    。是以本件事證已臻明確，被告之犯行應堪認定。　　
二、論罪之說明
  ㈠比較新舊法部分：
　  查被告行為後，毒品危害防制條例業於109年1月15日修正公
    布，並於同年7月15日施行。按行為後法律有變更者，適用
    行為時之法律，但行為後之法律有利於行為人者，適用最有
    利於行為人之法律，刑法第2條第1項定有明文。本次毒品危
    害防制條例修正之比較新舊法，應就罪刑暨與罪刑有關之法
    定加減原因等一切情形，綜其全部罪刑之結果而為比較。經
    查：
　⒈修正前毒品危害防制條例第4條第2項販賣第二級毒品罪之法
    定刑為「無期徒刑或7年以上有期徒刑，得併科新臺幣1千萬
    元以下罰金」，修正後之法定刑則為「無期徒刑或10年以上
    有期徒刑，得併科新臺幣1千5百萬元以下罰金」，可見修正
    後該罪之法定刑已提高有期徒刑之刑度及罰金之數額，故修
    正後規定對被告並無較為有利。
　⒉修正前毒品危害防制條例第17條第2項係規定犯同條例第4條
    至第8條之罪於偵查及審判中均自白者，減輕其刑，修正後
    該項則規定犯上開之罪於偵查及「歷次」審判中均自白者，
    始減輕其刑。亦即依修正後該項規定，被告須於偵查及「歷
    次」審判中均自白，始有該項減刑規定之適用，其中所謂歷
    次審判中自白，參諸立法理由之說明，係指歷次事實審審級
    ，且於各該審級中，於法官宣示最後言詞辯論終結時，被告
    為自白之陳述而言，與修正前該項所規定之審判中自白，係
    指被告於審判中僅須曾有自白即有減刑之適用不同，可見修
    正後自白減刑規定已提高其成立要件，亦未較有利於被告。
　⒊經綜合全部罪刑而為比較結果，本件涉及毒品危害防制條例
    新舊法比較適用者，新法之規定非有利於被告，揆諸首揭說
    明，就涉及新舊法比較適用事項，應依刑法第2條第1項前段
    ，一體適用被告行為時之舊法規定。　　
　㈡查甲基安非他命係屬毒品危害防制條例第2條第2項第2款所規
    定之第二級毒品；又甲基安非他命為安非他命類藥品，除係
    第二級毒品外，亦經前行政院衛生署分別以68年7月7日衛署
    藥字第221433號及69年12月8日衛署藥字第301124號公告列
    為不准登記藥品及禁止使用在案，復經該署於75年7月11日
    以衛署藥字第597627號重申公告禁止使用，迄未變更，顯係
    經該署明令公告禁止製造、調劑、輸入、輸出、販賣或陳列
    之毒害藥品，依藥事法第22條第1項第1款規定，自同屬藥事
    法所規範之禁藥。行為人明知禁藥甲基安非他命而轉讓者，
    除成立毒品危害防制條例第8條第2項之轉讓第二級毒品罪外
    ，亦構成藥事法第83條第1項之轉讓禁藥罪，屬於同一犯罪
    行為同時有2種法律可資處罰之法條競合關係，應依「重法
    優於輕法」、「後法優於前法」等法理，擇一處斷。而毒品
    危害防制條例第8條第2項轉讓第二級毒品罪之法定本刑為「
    6月以上5年以下有期徒刑，得併科新臺幣70萬元以下罰金」
    ，藥事法第83條第1項轉讓禁藥罪之法定本刑為「7年以下有
    期徒刑，得併科新臺幣5千萬元以下罰金」，從而轉讓甲基
    安非他命之行為，若無毒品危害防制條例第8條第6項及第9
    條所定應予加重其刑之情形者，藥事法第83條第1項之罪之
    法定本刑，顯重於毒品危害防制條例第8條第2項之罪之法定
    本刑，依重法優於輕法之法理，應優先適用藥事法第83條第
    1項之轉讓禁藥罪處斷。
　㈢被告之罪名：
　　核被告所為如事實欄一㈠所示犯行，係犯修正前毒品危害防
    制條例第4條第2項之販賣第二級毒品罪；其所為如事實欄一
    ㈡所示犯行，則係犯藥事法第83條第1項之轉讓禁藥罪。
　㈣共同正犯：　
　  被告與周淑玲就販賣第二級毒品犯行，有犯意聯絡及行為分
    擔，為共同正犯。　　
　㈤法規競合：
　⒈行為人持有毒品之目的，既在於販賣，不論係出於原始持有
    之目的，抑或初非以營利之目的而持有，嗣變更犯意，意圖
    販賣繼續持有，均與意圖販賣而持有毒品罪之要件該當，且
    與販賣罪有法條競合之適用，並擇販賣罪處罰，該意圖販賣
    而持有僅不另論罪而已，並非不處罰。此觀販賣、運輸、轉
    讓、施用毒品，其持有之低度行為均為販賣等高度行為所吸
    收，不另論罪，為實務上確信之見解，意圖販賣而持有毒品
    罪，基本行為仍係持有，意圖販賣為加重要件，與販賣罪競
    合時，難認應排除上開法條競合之適用（最高法院101年度
    第10次刑事庭會議決議意旨參照）。是被告意圖販賣而持有
    第二級毒品之低度行為，應為其販賣第二級毒品之高度行為
    所吸收，不另論罪。
　⒉被告轉讓甲基安非他命前之持有行為與其後之轉讓行為，為
    實質上一罪之階段行為，高度之轉讓行為既已依藥事法處斷
    ，依法律適用完整性之法理，其低度之持有行為自不得再行
    割裂適用毒品危害防制條例予以處罰。　　　　
　㈥數罪併罰：　
　　被告所犯上開2罪，犯意各別、行為互殊，應予分別論處。
    惟因販賣第二級毒品罪部分，經諭知不得易科罰金且不得易
    服社會勞動之刑，而轉讓禁藥罪部分則經諭知不得易科罰金
    但得易服社會勞動之刑（均詳如下述），是依刑法第50條第
    1項但書第3款、第2項規定，於被告日後執行本案並請求檢
    察官聲請定應執行刑前，2罪尚不得併合處罰。　　
　㈦刑之減輕：
　⒈按修正前毒品危害防制條例第17條第2項「犯第4條至第8條之
    罪於偵查及審判中均自白者，減輕其刑」之規定，係為鼓勵
    是類犯罪行為人自白、悔過，並期訴訟經濟、節約司法資源
    而設。此所謂「自白」，係指對自己之犯罪事實全部或主要
    部分為肯定供述之意（最高法院106年度台上字第2128號判
    決意旨參照）。次按行為人轉讓同屬禁藥之第二級毒品甲基
    安非他命（未達法定應加重其刑之一定數量）予成年人（非
    孕婦），依重法優於輕法之原則，擇較重之藥事法第83條第
    1項轉讓禁藥罪論處，如行為人於偵查及審判中均自白，仍
    應適用毒品危害防制條例第17條第2項規定減輕其刑，此為
    最高法院刑事大法庭新近所採見解，業已改變最高法院104
    年度第11次刑事庭會議為統一法律見解所採之決議意旨（最
    高法院109年度台上字第4243號判決同旨參照）。查被告於
    偵訊、原審及本院審理時，對於販賣第二級毒品、轉讓禁藥
    之犯罪事實均坦承不諱，依修正前毒品危害防制條例第17條
    第2項規定，均應減輕其刑。　　
　⒉刑法第59條規定之酌量減輕其刑，必須犯罪另有特殊之原因
    與環境，在客觀上足以引起一般同情，認為即使宣告法定最
    低度刑，猶嫌過重者，始有其適用。此所謂法定最低度刑，
    固然包括法定最低本刑；惟遇有其他法定減輕事由時，則係
    指適用其他法定減輕事由減輕其刑後之最低度刑而言。倘被
    告另有其他法定減輕事由，應先適用該法定減輕事由減輕其
    刑後，猶認其犯罪之情狀顯可憫恕，即使科以該減輕後之最
    低度刑仍嫌過重者，始得適用刑法第59條規定酌量減輕其刑
    （最高法院105年度台上字第2625號判決意旨參照）。經查
    ，修正前販賣第二級毒品罪之法定刑為「無期徒刑或7年以
    上有期徒刑，得併科新臺幣1千萬元以下罰金」 ，然同為販
    賣第二級毒品之人，其原因動機不一，犯罪情節未必盡同，
    或有大盤毒梟者，亦有中、小盤之分，甚或僅止於吸毒者友
    儕間為求互通有無之有償轉讓者亦有之，其販賣行為所造成
    危害社會之程度自屬有異，法律科處此類犯罪，所設之法定
    最低本刑卻同為「7年以上有期徒刑」（本案即使依修正前
    毒品危害防制條例第17條第2項減輕其刑，依法仍應判處3年
    6月以上有期徒刑），不可謂不重。於此情形，倘依其情狀
    處以相當之有期徒刑，即足以懲儆，並可達防衛社會之目的
    者，自非不可依客觀之犯行與主觀之惡性二者加以考量其情
    狀，是否有可憫恕之處，適用刑法第59條之規定酌量減輕其
    刑，期使個案裁判之量刑，能斟酌至當，符合比例原則。經
    查，本案係由周淑玲與許萬得約定交易甲基安非他命，僅因
    周淑玲不在住處，始指示適在該住處之被告交付毒品及收取
    價金，顯見販賣毒品之主謀應係周淑玲，被告僅係一時配合
    周淑玲指示之次要角色，而被告雖有向許萬得收取1,500元
    之價金，但實際上均已轉交周淑玲，其並未獲得任何不法報
    酬，且其所交付許萬得之毒品亦屬量微，以其情節論，惡性
    尚非重大不赦，若以修正前毒品危害防制條例第4條第2項所
    規定之法定本刑減輕後之最低度刑而科處3年6月以上有期徒
    刑，實屬情輕法重，在客觀上應足以引起一般之同情，尚有
    堪資憫恕之處，本院認依其情狀處以相當之有期徒刑，即足
    以懲儆，並可達防衛社會之目的，爰適用刑法第59條之規定
    ，就販賣第二級毒品罪部分，酌量減輕其刑。　
　㈧刑之遞減：
　　被告所犯販賣第二級毒品犯行，有修正前毒品危害防制條例
    第17條第2項、刑法第59條減輕其刑之適用，依刑法第70條
    規定，應遞減其刑。　　
　㈨本件無毒品危害防制條例第17條第1項減免其刑之適用：　
　⒈毒品危害防制條例第17條第1項規定，供出毒品來源，因而破
    獲其他正犯或共犯者，得減輕或免除其刑。所謂供出毒品來
    源，係指犯罪行為人供出毒品來源之人，或與其具有共同正
    犯、共犯（教唆犯、幫助犯）關係之毒品由來之人，使調查
    或偵查犯罪之公務員得據以對之發動調查或偵查程序，並因
    此而確實查獲其人、其犯行者，始足該當。又被告之「供出
    毒品來源」，與調查或偵查犯罪之公務員對之發動調查或偵
    查並進而破獲之間，須具有先後及相當因果關係始足當之，
    非謂被告一有自白、指認毒品來源之人，而破獲在後，即得
    依上開規定予以減免其刑。倘被告供出毒品來源者之前，調
    查或偵查犯罪之公務員已有確切之證據，足以合理懷疑被告
    所供販賣毒品來源之人，則嗣後之破獲與被告之「供出毒品
    來源」間，即欠缺先後及相當因果關係，自不得適用上開規
    定予以減免其刑（最高法院110年度台上字第4134號判決意
    旨參照）。
　⒉被告上訴意旨略以：被告於警詢時已將毒品來源及毒品持有
    者周淑玲之年籍交代清楚，警方彼時固然已有監聽周淑玲通
    訊之先發行為，然並未確認周淑玲所犯為毒品交易重罪，且
    未對周淑玲採取逮捕行動，被告坦白並提供警方明確毒品來
    源資訊，即能幫助警方確信周淑玲販毒罪嫌，進而及早採取
    行動遏止毒品氾濫，被告供述當然有助於破獲毒品來源，符
    合毒品危害防制條例第17條第1項之立法意旨，自應適用該
    規定減免其刑云云。惟查，被告固於109年10月20日警詢時
    ，在警方提示通訊監察譯文時即供稱：其就事實欄一㈠所示
    部分，確係代周淑玲轉交毒品，並代收價金等語（見偵卷第
    17至18頁）。然觀諸上揭通訊監察書及原審電話紀錄表所載
    （見偵卷第81頁、原審卷第83頁），可知在被告指證周淑玲
    為其毒品來源前，警察機關已依法上線監聽周淑玲所持用之
    行動電話門號，且依通訊監察譯文所載（見偵卷第109頁）
    ，亦顯示在本案毒品交易前，周淑玲在通話中向被告稱：「
    『那個東西』我放在廁所衛生紙底下，你要走時再幫我等（應
    係「拿」之誤寫）給他（按即許萬得）」、「你有找到嗎…『
    那1包啦』」、「『那1包』1500、你再拿給他」等語，稽之渠
    等對話中明顯語焉不詳，刻意迴避「那1包」之確切名稱，
    並涉及金錢對價，與實務上常見毒品之販賣大多隱密進行，
    其以電話等通訊聯絡時，鮮有明白直接以「毒品」、「安非
    他命」等名稱或相近之用語稱之，多以暗語或彼此已有默契
    之含混語意而為溝通之模式高度相似，足徵警方於取得監聽
    檔案並製作該部分譯文時，已產生周淑玲此部分涉嫌販賣毒
    品之合理懷疑。況警方於109年10月19日詢問證人許萬得時
    ，許萬得即明白證述事實欄一㈠與其相約交易甲基安非他命
    之販毒者為綽號「蜘蛛」之周淑玲（見偵卷第67至68、75至
    76頁），益徵警方於翌日即同年月20日詢問被告之前，即已
    有確切之證據，足以合理懷疑被告所供販賣毒品來源之人為
    周淑玲，則嗣後警方之破獲與被告之「供出毒品來源」間，
    即欠缺先後及相當因果關係，依首揭說明，自無適用毒品危
    害防制條例第17條第1項規定減免其刑之餘地。故被告上訴
    意旨請求依該規定減免其刑云云，自無足取。
　㈩本件無刑法第16條免責或減輕其刑之適用：　
　  刑法第16條規定：「除有正當理由而無法避免者外，不得因
    不知法律而免除刑事責任。但按其情節，得減輕其刑」。惟
    究有無該條所定情形而合於得免除或減輕其刑者，係以行為
    人欠缺違法性之認識為前提。而該條所規定之違法性錯誤之
    情形，採責任理論，亦即依違法性錯誤之情節，區分為有正
    當理由而無法避免者，應免除其刑事責任，而阻卻犯罪之成
    立，至非屬無法避免者，則不能阻卻犯罪成立，僅得按其情
    節減輕其刑之不同法律效果。然法律頒布，人民即有知法守
    法義務；是否可以避免，行為人有類如民法上之善良管理人
    之注意義務，不可擅自判斷，任作主張。而具反社會性之自
    然犯，其違反性普遍皆知，自非無法避免。無論施用、轉讓
    或販賣毒品，危害國人健康甚鉅，長期以來，政府懸為厲禁
    ，媒體廣泛報導，眾人皆知，不容推諉狡展（最高法院107
    年度台上字第4076號判決、109年度台上字第4876號判決意
    旨參照）。被告上訴意旨再以：被告僅為國小畢業，且係從
    事清潔工作，鮮少與他人交流，雖曾受誘短暫施用毒品，但
    並無販賣毒品或其他刑法前科，為典型底層人民之簡單生活
    型態，其於案發時恰巧在周淑玲家作客，受周淑玲之託轉交
    毒品固屬不對，但本身並無因而獲利，純屬無知為他人利用
    觸犯重罪，依其情節應有刑法第16條之適用，爰請依該規定
    減輕其刑云云。惟查，販賣毒品危害身心至鉅，為嚴重觸法
    行為，向為檢警所嚴查，此乃眾所周知之事，被告為智識正
    常且具有相當社會經驗之成年人（見本院卷第71頁），對此
    自無不知之理，詎其於事實欄一㈠所示時、地，仍率依周淑
    玲之指示，交付甲基安非他命1包給許萬得，並收取價金1,5
    00元，參與構成要件以內之行為，客觀上顯非不含惡性，自
    難認其欠缺違法性之認識已達無法避免之程度或其可非難性
    低於通常之情形，當無從依刑法第16條免責或減輕其刑。故
    被告上訴意旨請求依該規定減輕其刑云云，要無足取。　　
三、上訴駁回之理由（即販賣第二級毒品罪部分）
  ㈠原審經詳細調查後，基於相同見解，以被告犯販賣第二級毒
    品罪之事證明確，經依修正前毒品危害防制條例第17條第2
    項、刑法第59條遞減其刑後，因而適用修正前毒品危害防制
    條例第4條第2項、第17條第2項、刑法第11條、第2條第1項
    前段、第59條之規定，並審酌被告明知甲基安非他命係戕害
    人類身心健康之物，竟無視國家對於杜絕毒品犯罪之禁令，
    販賣甲基安非他命予他人，助長社會上施用毒品之不良風氣
    ，所為實值非難，兼衡其販賣甲基安非他命之數量尚微，且
    周淑玲方為主要造意及利得者，暨考量其坦承犯行之犯後態
    度、素行、於原審審理時自述學歷為國小畢業、從事卡拉OK
    清潔工、月入約1萬元、未婚、無未成年子女、家庭經濟狀
    況勉持等一切情狀，酌情量處有期徒刑1年9月；復就沒收部
    分說明：扣案行動電話1支（含門號0000000000號SIM卡1 張
    ），係被告供販賣第二級毒品犯行所用之物，業據被告供認
    不諱，並有通訊監察譯文在卷可考，依毒品危害防制條例第
    19條第1項規定，不問屬於被告與否，於其販賣第二級毒品
    之罪刑項下宣告沒收；又毒品交易之對價，已由被告收取後
    轉交周淑玲，復無其他積極證據足認被告保有部分價金，自
    無從對被告宣告沒收或追徵犯罪所得等旨。經核原審認定事
    實及適用法律均無不合，量刑及沒收之諭知亦屬妥適。至毒
    品危害防制條例第19條第1項規定，為刑法第38條第2項後段
    所稱之特別規定。其立法採用與違禁物沒收相同之規範標準
    ，並藉由剝奪其物，以預防並遏止相關犯罪之發生。故於數
    人共同犯罪時，均應對各共同正犯諭知沒收（最高法院107
    年度台上字第2697號判決意旨參照）。原判決就被告與周淑
    玲共同販毒之犯行，僅就被告犯罪持用之行動電話沒收，並
    未就周淑玲犯罪持用之行動電話一併諭知沒收，亦無說明何
    以不予沒收之理由，雖非允當，然周淑玲與被告共同販毒之
    犯行，業經原審法院以110年度訴字第49號判決判處罪刑在
    案，且就周淑玲所持用之行動電話，因於該案已據扣押，故
    一併諭知沒收，有該案判決在卷可考（見本院卷第81至102
    頁），從而周淑玲之行動電話既於該案扣押，且已由該案判
    決諭知沒收，實無於本案再重複諭知沒收之實益，即不具刑
    法上之重要性，依刑法第38條之2第2項規定，於本案不予宣
    告沒收。因此，原判決固有上述微疵，然因不予沒收周淑玲
    行動電話之結論並無不同，對判決結果並不生影響，原判決
    此部分仍得予以維持，併此敘明。　　
　㈡被告上訴意旨復以：被告均坦承犯行，且有上述各項情狀，
    爰請從輕量刑云云。然按量刑係法院就繫屬個案犯罪之整體
    評價，為事實審法院得依職權自由裁量之事項，故量刑判斷
    當否之準據，應就判決之整體觀察為綜合考量，不可摭拾其
    中片段，遽予評斷，苟已以行為人之責任為基礎，並斟酌刑
    法第57條各款所列情狀，在法定刑度內，酌量科刑，無偏執
    一端，致明顯失出失入情形，即不得任意指摘為違法（最高
    法院108年度台上字第2294號判決意旨參照）。本院審酌原
    審就被告此部分之犯罪情節及科刑部分之量刑基礎，已於原
    判決理由欄內具體說明，業見前述，顯已斟酌刑法第57條各
    款事由而為刑之量定，係以行為人責任為基礎，兼顧對被告
    有利與不利之科刑資料，既未逾越法定範圍，亦無違背公平
    正義之精神，客觀上不生量刑畸重或有所失入之裁量權濫用
    ，核與罪刑相當原則無悖，自不得再任意指摘或摭拾其中之
    片段而指稱原判決量刑有所不當或違法。況修正前販賣第二
    級毒品罪法定最低本刑為有期徒刑7年，經原審依修正前毒
    品危害防制條例第17條第2項、刑法第59條規定遞減其刑後
    ，僅量處被告有期徒刑1年9月，已係量處法定最低度刑，對
    被告至為寬厚，縱仍與其主觀上之期待有所落差，仍難遽指
    原審就刑之量定有何違誤。是以，被告上訴意旨徒執前詞，
    請求從輕量刑云云，亦無足取。
　㈢準此，被告徒以前揭各詞，請求依毒品危害防制條例第17條
    第1項、刑法第16條減輕其刑，並從輕量刑云云，俱非可採
    ，均如前述，是其此部分上訴為無理由，應予駁回。　　
四、撤銷改判之理由（即轉讓禁藥罪部分）
  ㈠原審經詳細調查後，以被告犯轉讓禁藥罪之事證明確，予以
    論罪科刑，固非無見。惟查，被告所犯轉讓禁藥罪，因其於
    偵查及審判中均自白，即應適用修正前毒品危害防制條例第
    17條第2項規定減輕其刑，此為最高法院刑事大法庭新近所
    採見解，業見前述，原判決未及適用，自有未合。
　㈡準此，原審未及適用上開減刑規定，因而被告上訴請求從輕
    量刑，即有理由，故原判決已屬無可維持，應由本院將原判
    決關於被告轉讓禁藥罪暨所定應執行刑部分撤銷，另為適法
    判決。
　㈢自為科刑部分：
　　本院以行為人之責任為基礎，審酌被告無視政府對毒害藥品
    之管制，且不顧法律之嚴厲禁制，竟仍轉讓禁藥甲基安非他
    命給許萬得，助長毒害藥品之氾濫，其所為自應受有相當程
    度之刑事非難；另考量被告於犯後即能坦承犯行，正視己非
    ，且經查獲轉讓禁藥之次數僅有1次，數量亦微，兼衡其犯
    罪之動機、目的、手法、素行（前有毒品等前案紀錄，但本
    件尚不構成累犯）、國小畢業之智識程度、目前擔任家管、
    未婚、有4名成年子女、與其中1名子女同住、生活費均由子
    女提供之生活狀況（以上見本院卷第71頁）等一切情狀，酌
    情量處如主文欄第2項所示之刑。
參、臺灣基隆地方檢察署檢察官移送原審併案審理部分（案號：
    109年度偵字第7219號），核與事實欄一㈠所示犯罪事實完全
    相同，原即在起訴範圍內，依法本應予以審理，併此敘明。
    　　
據上論斷，應依刑事訴訟法第368條、第369條第1項前段、第364
條、第299條第1項前段，藥事法第83條第1項，修正前毒品危害
防制條例第17條第2項，刑法第2條第1項前段、第11條，判決如
主文。
本案經檢察官蕭擁溱提起公訴，被告提起上訴，由檢察官邱美育
到庭執行職務。
中　　華　　民　　國　　110 　年　　10　　月　　27　　日
　　　　　　　　　刑事第九庭  審判長法　官  潘翠雪
　　　　　　　　　　　　　　　　　  法　官  陳俞婷
　　　　　　　　　　　　　　　　　  法　官  陳信旗
以上正本證明與原本無異。
如不服本判決，應於收受送達後20日內向本院提出上訴書狀，其
未敘述上訴之理由者並得於提起上訴後20日內向本院補提理由書
（均須按他造當事人之人數附繕本）「切勿逕送上級法院」。
                                    書記官  董佳貞
中　　華　　民　　國　　110 　年　　10　　月　　27　　日
附錄本案論罪科刑法條全文：
修正前毒品危害防制條例第4條
    製造、運輸、販賣第一級毒品者，處死刑或無期徒刑；處無
    期徒刑者，得併科新臺幣二千萬元以下罰金。
　　製造、運輸、販賣第二級毒品者，處無期徒刑或七年以上有
    期徒刑，得併科新臺幣一千萬元以下罰金。
　　製造、運輸、販賣第三級毒品者，處七年以上有期徒刑，得
    併科新臺幣七百萬元以下罰金。
　　製造、運輸、販賣第四級毒品者，處五年以上十二年以下有
    期徒刑，得併科新臺幣三百萬元以下罰金。
　　製造、運輸、販賣專供製造或施用毒品之器具者，處一年以
    上七年以下有期徒刑，得併科新臺幣一百萬元以下罰金。
　　前五項之未遂犯罰之。　
藥事法第83條
    明知為偽藥或禁藥，而販賣、供應、調劑、運送、寄藏、牙
    保、轉讓或意圖販賣而陳列者，處七年以下有期徒刑，得併
    科新臺幣五千萬元以下罰金。
　　犯前項之罪，因而致人於死者，處七年以上有期徒刑，得併
    科新臺幣一億元以下罰金；致重傷者，處三年以上十二年以
    下有期徒刑，得併科新臺幣七千五百萬元以下罰金。
　　因過失犯第一項之罪者，處二年以下有期徒刑、拘役或科新
    臺幣五百萬元以下罰金。
　　第一項之未遂犯罰之。